臺灣臺北地方法院刑事判決
110年度訴字第360號
公  訴  人  臺灣臺北地方檢察署檢察官
被      告  鄧可昊


選任辯護人  張衞航律師
上列被告因違反毒品危害防制條例案件，經檢察官提起公訴（11
0年度偵字第9224號），本院判決如下：
    主  文
鄧可昊意圖供製造毒品之用，而栽種大麻，處有期徒刑壹年陸月
。緩刑伍年，緩刑期間付保護管束，並應於緩刑期間內向檢察官
指定之政府機關、政府機構、行政法人、社區或其他符合公益目
的之機構或團體，提供貳佰肆拾小時之義務勞務。
扣案如附表一編號1至5所示之物均沒收。
    事  實
一、鄧可昊明知大麻為毒品危害防制條例第2條第1項第2款所列
    管之第二級毒品，不得意圖供製造毒品之用而栽種，詎其因
    失眠問題，為求種植大麻以供己施用，竟於民國109年1月間
    某不詳時間，在臺北市萬華區西昌街附近之中藥行內，以新
    臺幣（下同）500元之對價購入大麻種子100顆，復於109年2
    月8日前某不詳時間，透過其所使用如附表一編號5所示行動
    電話登入蝦皮購物網站購買如附表一編號2至4所示之土壤、
    肥料及加濕器等物品，旋鄧可昊自109年2月8日起，基於意
    圖供製造毒品之用而栽種大麻之犯意，先透過附表一編號5
    所示行動電話連結網際網路習得栽種大麻技術後，即在其位
    於臺北市○○區○○街000號4樓之住處內，以將大麻種子播種於
    裝有土壤之植物栽培盒內，再於其上鋪滿棉絮，嗣加入水、
    B群及肥料之方式栽種大麻，以待大麻成株後供製造大麻菸
    草所用，然上開大麻種子雖有2顆出芽、成長成株，但被告
    因認該植株為雄性無法開花，遂將之剪除堆放欲丟棄。迄於
    109年11月17日7時30分許，為臺北市政府警察局文山第一分
    局持本院核發之搜索票至上址執行搜索，並扣得附表一所示
    之物而查獲。
二、案經臺北市政府警察局文山第一分局報告臺灣臺北地方檢察
    署檢察官偵查起訴。
    理  由
壹、證據能力部分：
一、按被告以外之人於審判外之陳述，雖不符刑事訴訟法第159
    條之1至第159條之4之規定，而經當事人於審判程序同意作
    為證據，法院審酌該言詞陳述或書面陳述作成時之情況，認
    為適當者，亦得為證據。當事人、代理人或辯護人於法院調
    查證據時，知有刑事訴訟法第159條第1項不得為證據之情形
    ，而未於言詞辯論終結前聲明異議者，視為有前項之同意，
    刑事訴訟法第159條之5定有明文。查本判決所引用以下被告
    以外之人於審判外作成之相關供述證據，雖屬傳聞證據，惟
    檢察官、被告鄧可昊及其辯護人於本院準備及審判期日均表
    示沒有意見而不予爭執，亦未於言詞辯論終結前聲明異議（
    見本院110年度訴字第360號卷，以下簡稱本院卷，第68頁、
    第85頁），本院審酌上開證據資料製作時之情況，尚無違法
    不當及證明力明顯過低之瑕疵，亦認為以之作為證據應屬適
    當，故認前揭證據資料均有證據能力。
二、至其餘所引用之非供述證據，檢察官、被告及其辯護人於本
    院準備及審判程序時對該等證據之證據能力亦均不爭執，復
    查無違法取得之情形，依刑事訴訟法第158條之4規定之反面
    解釋，應認均具有證據能力。
貳、認定犯罪事實所憑之證據及理由：
一、訊據被告就事實欄所示之犯行均坦承不諱（見本院卷第65至
    67頁、第83頁），經核與證人鄧可為於偵查中所為證述相符
    （見110年度偵字第9224號卷，以下簡稱偵卷，第71至75頁
    ），另有法務部調查局濫用藥物實驗示110年3月1日調科壹
    字第00000000000號鑑定書（見偵卷第43至44頁）、搜索現
    場照片（見偵卷第53至60頁）、交通部民用航空局航空醫務
    中心109年11月25日航藥鑑字第0000000號毒品鑑定書（見偵
    卷第15頁）、台灣尖端先進生技醫藥股份有限公司109年11
    月27日濫用藥物鑑驗報告【尿液檢體編號:000000】（見偵
    卷第17頁）、臺北市政府警察局文山第一分局疑似毒品初步
    篩檢表(見偵卷第41頁)及扣案如附表一所示之物在卷可查，
    足認被告上開任意性自白與事實相符，堪以採信。綜上所述
    ，本案事證明確，被告上揭犯行，洵堪認定，應予依法論科
    。
二、論罪科刑：
㈠、按毒品危害防制條例第12條第2項所稱之「栽種」，係指播種
    、插苗、移栽、施肥、灌溉、除草、收獲等一系列具體行為
    之總稱，只要行為人參與其中一種活動，即屬栽種。至於栽
    種行為之既、未遂，應以栽種毒品有無出苗而定，換言之，
    只要行為人主觀上有供製造毒品之用之意圖，著手於大麻栽
    種而有出苗之行為，即屬既遂，無待乎大麻成長至可收成之
    程度，始謂既遂（最高法院101 年度台上字第2631號、103 
    年度台上字第4225號判決意旨參照）。是核被告所為，係犯
    毒品危害防制條例第12條第2 項之意圖供製造毒品之用而栽
    種大麻罪。其因栽種大麻而持有含第二級毒品大麻成分之大
    麻種子、大麻植株之低度行為，為栽種之高度行為所吸收，
    不另論罪。
㈡、按毒品危害防制條例第12條第2項規定：「意圖供製造毒品之
    用，而栽種大麻者，處5年以上有期徒刑，得併科新臺幣500
    萬元以下罰金」。依上揭規定，不論行為人犯罪情節之輕重
    ，至少應量處5年以上有期徒刑。個案縱有犯罪情節輕微、
    顯可憫恕之情形，法院適用刑法第59條規定予以酌減其刑，
    仍應量處有期徒刑2年6月以上，無從具體考量行為人所應負
    責任之輕微，為易科罰金或緩刑之宣告，尚嫌情輕法重，致
    罪責與處罰不相當。上開規定對犯該罪而情節輕微者，未併
    為得減輕其刑或另為適當刑度之規定，於此範圍內，對人民
    受憲法第8條保障人身自由權所為之限制，與憲法罪刑相當
    原則不符，有違憲法第23條比例原則。相關機關應自本解釋
    公布之日（即109年3月20日）起1年內，依本解釋意旨修正
    之；逾期未修正，其情節輕微者，法院得依本解釋意旨減輕
    其法定刑至二分之一等情，業據司法院釋字第790號解釋在
    案（並見最高法院110年度台上字第491號、第582號判決要
    旨）。經查，被告栽種大麻種子2顆而僅2顆出苗成株，數量
    非多，栽種之時間約4個月（自109年2月至6月），時間亦非
    長，堪認對社會造成之危害程度非鉅，其犯罪情節應屬輕微
    ，容有減輕其刑之餘地，以符罪刑相當原則，而因相關機關
    迄今尚未依司法院釋字第790號解釋意旨完成修正，自該解
    釋公布之日起算，已逾1年，自得逕依該解釋意旨，對被告
    意圖供製造毒品之用而栽種大麻罪部分，減輕其刑。
㈢、按刑法第59條規定犯罪之情狀可憫恕者，得酌減其刑。其所
    謂「犯罪之情狀」，與同法第57條規定科刑時應審酌之一切
    情狀，並非有截然不同之領域，於裁判上酌減其刑時，應就
    犯罪之一切情狀，予以全盤考量，審酌其犯罪有無可憫恕之
    事由，即有無特殊之原因及環境，在客觀上足以引起一般同
    情，以及宣告法定最低度刑，是否猶嫌過重等，以為判斷（
    詳最高法院100年度台上字第3301號、第2855號判決意旨參
    照）。又按犯罪之情狀顯可憫恕，認科以最低度刑仍嫌過重
    者，得酌量減輕其刑，刑法第59條固有明文。該條文立法說
    明指出：該條所謂「犯罪之情狀可憫恕」，本係指審酌刑法
    第57條各款所列事項以及其他一切與犯罪有關之情狀之結果
    ，認其犯罪足堪憫恕者而言；依實務上見解，必在客觀上顯
    然足以引起一般同情，認為縱予宣告法定最低度刑猶嫌過重
    者，始有其適用（最高法院38年度台上字第16號、45年度台
    上字第1165號、51年度台上字第899號判決意旨參照）。是
    為防止酌減其刑之濫用，自應嚴定其適用之要件，以免法定
    刑形同虛設，破壞罪刑法定之原則，乃增列文字，將此適用
    條件予以明文化等語，此有該條之立法說明可參。經查被告
    所犯意圖供製造毒品之用而栽種大麻罪，其法定刑為「5 年
    以上有期徒刑，得併科新臺幣5 百萬元以下罰金。」，屬重
    罪，而同為栽種大麻之人，其原因動機不一，犯罪情節未必
    盡同，或有大規模栽種以圖製造毒品生產，俾轉售牟利者，
    亦有小量植栽、製造僅為供己施用者，所造成之危害社會程
    度自明顯有別，惟法律科處此類犯罪，其法定最低本刑卻為
    前開規定，不可謂之不重，是倘依其情狀處以相當之有期徒
    刑，即足以懲儆，並可達防衛社會之目的者，自非不可依客
    觀犯行與主觀惡性二者加以考量其情狀是否有可憫恕之處，
    適用刑法第59條規定酌量減輕其刑，期使個案裁判之量刑，
    能斟酌至當，符合比例原則。是以，被告雖無視國家杜絕毒
    品危害之禁令，而為意圖供製造毒品之用而栽種大麻之犯行
    ，所為固屬不當，應予非難，然考量其係為供自己施用之目
    的而為本案犯行（見本院卷第65頁），與大規模栽種，以圖
    製造毒品販售謀取鉅額獲利之情形有別，且被告栽種之期間
    僅4個月，僅成功出芽之大麻種子僅2株（見偵卷第95頁），
    其栽種大麻之數量及所生危害均甚微，是其犯罪情節與惡性
    ，較諸大規模或跨國栽種以製毒牟利者危害社會之程度容有
    重大差異，對社會治安及國民健康之危害亦較輕，本院審酌
    上情，並考量被告之主觀惡性、客觀犯行及犯罪情節，認被
    告所為意圖供製造毒品之用而栽種大麻之犯行，經依前述司
    法院釋字第790號解釋減輕後，經量處法定最低刑度，猶嫌
    過重，而有情輕法重之情，難謂符合罪刑相當性及比例原則
    ，更無從與大規模栽種大麻者對於社會治安所造成之危害有
    所區隔，是其上開犯行之犯罪情狀，衡情尚有可憫恕之處，
    爰依刑法第59條之規定，酌量減輕其刑，並依法遞減輕之。
㈣、爰審酌被告明知大麻為列管之毒品，而栽種大麻屬製造毒品
    之前階段行為，對於生命、身體法益之侵害已具一定程度之
    危險性，所為實屬不該；參以被告犯後始終坦承全部犯行之
    態度，且其自陳栽種大麻之目的係為供己施用，並無要販賣
    予他人；兼衡其自陳之教育程度為國中畢業，尚須扶養父母
    之家庭狀況，現從事油漆工、每日收入2,800元之經濟狀況
    （見本院卷第87頁），暨本案之犯罪動機、手段、目的、犯
    罪所生之危害等一切情狀，量處如主文所示之刑。
㈤、被告前未曾因故意犯罪受有期徒刑以上刑之宣告等情，有臺
    灣高等法院被告前案紀錄表在卷可稽，是被告之本件犯罪固
    值非難，惟其犯後始終坦承犯行，犯罪後態度尚佳，業如前
    述，堪認其已知所悔悟。其因一時失慮，致罹刑典，信其經
    此偵審程序及科刑教訓，當知所警惕，而無再犯之虞，本院
    因而認前揭刑之宣告以暫不執行為適當。另為兼收啟新及惕
    儆之雙效，應命其於緩刑期間為一定悔改或預防功能之遵行
    或履行事項為妥，除可消弭其對社會秩序產生之危害外，藉
    由義務勞務之過程，引導分辨是非對錯，以增進公共利益，
    及達刑罰教化之目的。爰依刑法第74條第1項第1款規定，併
    予宣告緩刑5年，及依同條第2項第5款規定，命其應於緩刑
    期間內向檢察官指定之政府機關、政府機構、行政法人、社
    區或其他符合公益之機構或團體，提供240小時之義務勞務
    ；且依同法第93條第1項第2款規定，諭知於緩刑期間付保護
    管束。倘若其違反上開應行負擔之事項且情節重大者，足認
    原宣告之緩刑難收其預期效果，而有執行刑罰之必要者，得
    撤銷其之緩刑宣告。
三、沒收部分：
㈠、按犯第4條至第9條、第12條、第13條或第14條第1項、第2項
    之罪者，其供犯罪所用之物，不問屬於犯罪行為人與否，均
    沒收之，毒品危害防制條例第19條第1項定有明文。查扣案
    如附表一編號2至4所示物品，均係供被告本案栽種大麻所用
    之物；另附表一編號5所示行動電話，則係被告用以購買上
    開物品及查詢種植大麻之相關資訊所用，此據被告於本院審
    理時供述在卷（見本院卷第67頁），自應依毒品危害防制條
    例第19條第1項規定，宣告沒收。
㈡、按行政院依據毒品危害防制條例第2條第3項公告之「毒品之
    分級及品項」規定，列屬第二級毒品之大麻，並不包括大麻
    全草之成熟莖及其製品（樹脂除外），及由大麻全草之種子
    所製成不具發芽活性之製品，質言之，整株大麻（即大麻全
    草）中，應只有成熟莖、根以外部分，係屬列管之第二級毒
    品（最高法院99年度台上字第928號判決意旨參照）。又大
    麻之幼苗或植株，縱含有大麻之成分，如未經加工製造成易
    於施用之製品，應僅屬製造第二級毒品大麻之原料而已，尚
    難認係第二級毒品（最高法院98年度台上字第6568號、99年
    度台上字第2048號、102年度台上字第2465號判決意旨參照
    ）。是扣案如附表編號1所示被告剪除丟棄之大麻殘葉1包，
    雖非第二級毒品而係製造第二級毒品大麻之原料，仍應依毒
    品危害防制條例第19條第1項宣告沒收。
㈢、至其餘扣案一如附表編號6至8所示之物，均無證據證明該等
    物品係供本案犯罪所用、犯罪預備之物或因犯罪所生之物，
    亦無證據證明係被告因本案犯罪所得之物，爰均不予宣告沒
    收。
據上論斷，應依刑事訴訟法第299條第1項前段，毒品危害防制條
例第12條第2項、第19條第1項，刑法第11條、第59條、第74條第
1項第1款、第2項第5款、第93條第1項第2款，司法院釋字第790
號解釋，判決如主文。
本案經檢察官江宇程提起公訴，由檢察官高怡修到庭執行職務。
中    華    民    國   110    年    10    月    29    日
                  刑事第九庭審判長  法  官  黃怡菁
                                    法  官  蔡宗儒
                                    法  官  商啟泰
上正本證明與原本無異。
如不服本判決應於收受送達後20日內向本院提出上訴書狀，並應
敘述具體理由；其未敘述上訴理由者，應於上訴期間屆滿後20日
內向本院補提理由書（均須按他造當事人之人數附繕本）「切勿
逕送上級法院」。因疫情而遲誤不變期間，得向法院聲請回復原
狀。
                                    書記官  洪婉菁
中    華    民    國   110    年    10    月    29    日
附錄所犯法條：
毒品危害防制條例第12條
意圖供製造毒品之用，而栽種罌粟或古柯者，處無期徒刑或7年
以上有期徒刑，得併科新臺幣7百萬元以下罰金。
意圖供製造毒品之用，而栽種大麻者，處5年以上有期徒刑，得
併科新臺幣5百萬元以下罰金。
前二項之未遂犯罰之。

附表一：
編號 扣案物名稱 數量 備註 1 大麻殘葉 1包 檢出第二級毒品大麻成分，驗餘淨重91.84公克 2 土壤 4袋  3 肥料 2瓶  4 加濕器 2個  5 蘋果廠牌IPHONE 11行動電話 1支 （含sim卡1張，門號0000000000號，IMEI碼：000000000000000、000000000000000號） 6 吸食器水煙斗 1個  7 菸捲玻璃濾嘴 1個  8 紙濾嘴 1個